臺灣板橋地方法院刑事判決　　　　　　　96年度易字第2309號
公　訴　人　臺灣板橋地方法院檢察署檢察官
被　　　告　乙○○
　　　　　　甲○○
上列被告因傷害案件，經檢察官提起公訴（96年度偵字第11720
號），本院判決如下：
    主  文
甲○○傷害人之身體，處拘役貳拾日，如易科罰金，以新臺幣壹
仟元折算壹日；減為拘役拾日，如易科罰金，以新臺幣壹仟元折
算壹日。
乙○○無罪。
    事  實
一、乙○○因與已婚之陳忠明有感情糾葛，遂於民國96年4 月21
    日晚間10時30分許，前往陳忠明位於臺北縣土城市○○路19
    號住處旁，喊叫陳忠明出來，陳忠明之父甲○○聞聲，即外
    出詢問乙○○欲找何人，乙○○因不識甲○○，遂與其發生
    口角爭執，並出手欲將甲○○推開（未成傷）。詎甲○○見
    狀心生不滿，竟基於傷害人之身體之犯意，徒手抓住乙○○
    之頭髮並將其頭部往前下壓，隨即出手毆打乙○○，致乙○○受有左顴骨處3X2 公分腫脹、右上臂4X2 公分瘀腫、左前
    臂6X5 公分瘀腫含破皮、背部10X3公分、15X3公分紅腫、右
    小腿2X2.5 公分、2X1.5 公分紅腫、左大腿4X2 公分、6X3
    公分瘀腫等傷害。
二、案經乙○○訴由臺北縣政府警察局土城分局報請臺灣板橋地
    方法院檢察署檢察官偵查起訴。
    理  由
壹、被告甲○○部分：
一、告訴人乙○○於警詢中之指訴，同案被告丙○○於警詢中之
    供述，證人丁○○、陳忠明於警詢中之證述，及臺北市立聯
    合醫院忠孝院區醫師王聚庭所開立之驗傷診斷書一紙，雖均
    係被告以外之人於審判外之陳述，然經本院於審判期日提示
    被告甲○○後，其就證據能力方面並未聲明異議（僅爭執告
    訴人乙○○所述是否屬實之證明力），且本院審酌陳忠明、
    丙○○（係陳忠明之妻）為被告甲○○之兒子、媳婦，證人
    丁○○為其鄰居，於本案中自無誣陷被告之動機，而被告甲○○、告訴人乙○○二人於警詢中均稱案發前互不相識，則
    告訴人乙○○縱因其與陳忠明間之感情糾葛，頂多對陳忠明
    夫妻不滿，衡情亦無刻意針對被告甲○○而刻意構陷之必要
    ，醫師王聚庭更僅係依其醫療專業執行職務之人，是告訴人
    乙○○、同案被告丙○○、證人丁○○、陳忠明於案發後記
    憶猶新之際下所為之陳述，及醫師王聚庭於案發後不久依其
    醫療專業檢視告訴人乙○○傷勢後所開立之驗傷診斷書，可
    信性皆屬甚高，如引用作為證據應屬適當，依刑事訴訟法第
    159 條之5 規定，即均有證據能力。
二、訊據被告甲○○固坦承於上開時、地與告訴人乙○○發生衝
    突，並出手拉扯告訴人乙○○頭髮等事實，惟矢口否認有何
    傷害犯行，辯稱：當時伊外出見到告訴人乙○○在外，便詢
    問告訴人乙○○要找誰，孰料告訴人乙○○即拿皮包打伊的
    手，還用手抓伊，伊方出手拉扯告訴人乙○○頭髮，且拉扯
    過程中伊並未出手毆打告訴人乙○○云云。經查：
(一)被告甲○○於上開時、地伸手抓住告訴人乙○○之頭髮後，
    兩人即互相拉扯，並致告訴人乙○○受有前揭傷害等情，業
    據被告甲○○於警詢、偵查及本院審理中均供承不諱，核與
    告訴人乙○○於警詢中之指訴，證人丙○○於警詢及本院審
    理中、證人陳忠明於警詢及偵查中、證人丁○○於警詢、偵
    查及本院審理中所為之證述相符，並有臺北市立聯合醫院忠
    孝院區驗傷診斷書一紙附卷可稽，是此部分之事實堪以認定
    ，合先敘明。
(二)告訴人乙○○雖稱其一開始並未出手推被告甲○○，然與渠
    等均無利害關係之證人丁○○自警詢、偵查迄至本院審理時
    止，均明確證稱當時告訴人乙○○有先出手推被告甲○○，
    且被告甲○○、告訴人乙○○二人於警詢中均稱案發前互不
    相識，則年逾七十三歲，已非血氣方剛年紀之被告甲○○，
    理應不會無故出手抓住告訴人乙○○頭髮，參以告訴人乙○○當時係至證人陳忠明住處找伊理論，衡情心情當頗為煩躁
    ，是證人丁○○證稱告訴人乙○○一開始有先出手推被告甲○○乙節，甚符情理，應堪採信。
(三)再依證人丁○○於本院審理中所述，其一開始即在場目擊被
    告甲○○出手抓住告訴人乙○○頭髮之動作，迄至其離開現
    場時，被告甲○○均一直抓住告訴人乙○○頭髮，並往前拉
    （參見本院96年11月2 日審判筆錄第8 、9 頁）；證人陳忠
    明於偵查中向檢察官證稱，當伊趕到現場時，看到伊父親即
    被告甲○○抓著告訴人乙○○的頭髮，乙○○的頭低低的等
    語（參見96年度偵字第11720 號偵查卷第40頁），及證人丙○○於本院審理中所證，當時被告甲○○抓住告訴人乙○○
    頭髮時，告訴人乙○○的頭有被壓下來等情觀之（參見上開
    本院審判筆錄第5 頁），被告甲○○與告訴人乙○○拉扯期
    間，應確如告訴人乙○○於警詢中所述，迄至證人陳忠明趕
    到拉開二人為止，全程均遭被告甲○○抓住頭髮往前下壓甚
    明。
(四)按正當防衛必須對於現在不法之侵害始得為之，侵害業已過
    去，即無正當防衛可言。至彼此互毆，衡之一般社會經驗法
    則，係屬多數動作構成單純一罪而互為攻擊之傷害行為，必
    以一方初無傷人之行為，因排除對方不法之侵害而加以還擊
    ，始得以正當防衛論。反之，縱令一方先行出手，而還擊之
    一方在客觀上苟非單純對於現在不法之侵害為必要排除之反
    擊行為，因其本即有傷害之犯意存在，則對其互為攻擊之還
    手反擊行為，自無主張防衛權之餘地（最高法院30年上字第
    1040號判例意旨、92年度台上字第3039號判決意旨參照）。
    準此，本件告訴人乙○○雖先出手推被告陳忠義，然其目的
    既僅在尋找陳忠明，或其妻丙○○，當時亦不知被告陳忠義
    為陳忠明之父親，衡情其僅係認被告陳忠義多管閒事，而欲
    出手推開而已，並無進一步再傷害被告陳忠義之可能。況告
    訴人乙○○僅為一名女子，手中亦無利器，被告陳忠義為求
    自保，大可往後退開，或以手推擠阻擋告訴人乙○○，並呼
    喊媳婦丙○○到場幫忙即可，並無一直抓住告訴人乙○○頭
    髮並往前按壓達十幾二十分鐘之必要，可徵其當時已非單純
    基於排除不法侵害之意思還擊對方，而係因告訴人乙○○一
    開始之舉動而動了怒氣，遂基於傷害之犯意，在拉扯過程中
    出手毆打告訴人乙○○以壓制其掙扎反抗，並致告訴人乙○○受有前揭傷害，是其具有傷害之犯意及行為，至為灼然。
(五)據此，被告甲○○上開所辯，尚非足採，本案事證明確，其
    犯行堪以認定。
三、論罪科刑部分：
(一)核被告甲○○所為，係犯刑法第277 條第1 項之傷害罪。
(二)本院爰審酌被告甲○○並無前科，有卷附臺灣高等法院被告
    前案紀錄表各一份可按，素行尚可，其係因告訴人乙○○出
    手推伊挑釁在先，方一時激憤抓住告訴人乙○○頭髮並動手
    毆打，兼衡告訴人乙○○所受傷害多屬皮肉外傷，傷勢尚非
    甚重，暨被告甲○○年逾七十三歲，已屬高齡，惟其犯罪後
    僅坦承部分犯行之犯後態度等一切情狀，量處如主文所示之
    刑，並諭知易科罰金之折算標準，以資懲儆。又被告甲○○
    係在96年4 月24日前犯本案犯行，符合中華民國九十六年罪
    犯減刑條例所定之減刑條件，應依該條例第2 條第1 項第3
    款之規定，減其刑期二分之一，並諭知易科罰金之折算標準
    。
貳、被告乙○○部分：
一、公訴意旨略以：被告乙○○於上開時、地遭告訴人甲○○抓
    住頭髮後，不甘被打，亦基於傷害之犯意，徒手毆打告訴人
    甲○○，適告訴人丙○○聞聲走出屋外，欲上前拉開被告乙○○與告訴人甲○○時，被告乙○○竟另行基於傷害之犯意
    ，徒手毆打告訴人丙○○之臉部，使告訴人甲○○受有左上
    臂擦傷、左前臂挫傷等傷害，告訴人丙○○則受有唇部挫傷
    之傷害。因認被告乙○○所為，亦係涉犯刑法第277 條第1
    項之傷害罪；另公訴檢察官以被告乙○○係與告訴人甲○○
    拉扯過程中，不甚傷及告訴人丙○○，故就傷及告訴人丙○○部分變更起訴法條為刑法第284 條第1 項前段之過失傷害
    罪等語。
二、按犯罪事實應依證據認定之，無證據不得認定犯罪事實；又
    不能證明被告犯罪者，即應諭知無罪之判決，刑事訴訟法第
    154 條第2 項、第301 條第1 項分別定有明文。次按認定不
    利於被告之事實，須依積極證據，苟積極證據不足為不利於
    被告事實之認定時，即應為有利於被告之認定，更不必有何
    有利之證據；又告訴人之告訴，係以使被告受刑事訴追為目
    的，是其陳述是否與事實相符，仍應調查其他證據以資審認
    ，最高法院30年上字第816 號、52年台上字第1300號判例意
    旨可資參照。
三、本件公訴意旨認被告乙○○涉有前揭罪嫌，無非係以告訴人
    甲○○、丙○○之指訴，證人陳忠明、丁○○之證述及告訴
    人甲○○、丙○○所提元復醫院診斷證明書各一紙為主要論
    據。訊據被告乙○○固坦承其於上開時、地有與告訴人甲○○發生拉扯之事實，惟堅決否認有何傷害或過失傷害之犯行
    ，辯稱：伊一開始並未出手推告訴人甲○○，且其全程均遭
    告訴人甲○○抓住頭髮後往前壓下約七十五度，根本沒有反
    擊能力，或許係在掙扎過程中不慎揮及或傷及告訴人甲○○
    、丙○○等語。經查：
(一)告訴人甲○○與被告乙○○拉扯期間，被告乙○○迄至證人
    陳忠明趕到拉開兩人時為止，全程均遭告訴人甲○○抓住頭
    髮往前下壓等情，業如前述，則在此情形下，其為排除告訴
    人甲○○對其所實施之現實不法侵害，而用力拉扯告訴人甲○○之手臂以求掙脫，自屬正當防衛行為，且由告訴人甲○○僅係在抓住被告乙○○頭髮之手臂部位受有左上臂擦傷、
    左前臂挫傷等輕微傷勢觀之，亦難認被告乙○○所為之防衛
    行為有所過當，或有出於報復心理之蓄意反擊傷害行為，是
    被告乙○○縱有造成告訴人甲○○受有前揭傷勢之傷害行為
    ，亦屬正當防衛之不罰行為。
(二)再就告訴人丙○○所受唇部挫傷之傷勢而言，其於本院審理
    中業已明確證稱，係在拉扯過程中，被告乙○○揮手揮到其
    嘴唇，且應係不小心揮到的，不是故意的等語（參見上開本
    院審判筆錄第3 、5 頁），顯然被告乙○○僅係於其與告訴
    人甲○○拉扯掙脫過程中，不慎揮手傷及告訴人丙○○，並
    無傷害丙○○之故意甚明。而當時被告乙○○之頭部既遭告
    訴人甲○○抓住頭髮後往前下壓，則其視線角度必然受到影
    響，而告訴人丙○○既係上前勸架拉開二人，本身亦處在移
    動狀態，不易判斷其隨後之動作為何，則被告乙○○在將主
    要心力放在抓住其頭髮之告訴人甲○○身上以求掙脫之際，
    勢必無法正確預見或判斷其揮手掙扎之動作將會傷及告訴人
    丙○○之嘴唇，是在此情形下，實難認其當時具有毋不慎傷
    及告訴人丙○○之注意能力，故被告乙○○對其造成告訴人
    丙○○所受之唇部挫傷，當無過失可言。
(三)至被告乙○○雖一開始有出手推告訴人甲○○之動作，然如
    前所述，當時二人互不相識，衡情被告乙○○僅係認告訴人
    陳忠義多管閒事擋住去路，而欲出手推開而已，出手應不甚
    重，致告訴人甲○○成傷之可能性應屬甚低。後告訴人甲○○出手抓住被告乙○○之頭髮後，被告乙○○為求掙脫，勢
    必猛力拉開告訴人甲○○之手臂，是在此情形下，顯然告訴
    人甲○○前揭手臂所受傷害，應係在此拉扯過程成傷之可能
    性較高，依罪疑惟有利於被告之原則，在無確切之積極證據
    證明告訴人甲○○所受傷害是因被告乙○○一開始之推開行
    為所造成之情形下，自應為有利於被告乙○○之認定，即難
    認被告乙○○一開始出手推告訴人甲○○之行為有使其受有
    前揭傷害。又告訴人甲○○雖稱被告乙○○一開始亦有以皮
    包砸向伊左手臂云云，然此為被告乙○○所否認，且告訴人
    甲○○於案發當晚至警局製作筆錄時，並未提及此節，僅稱
    被告乙○○係以徒手抓住其手臂等語（參見上開偵查卷第11
    頁），而在場目擊之證人丁○○於歷次作證時，更從未提及
    被告乙○○有此動作，自難僅憑告訴人甲○○片面之指訴，
    即遽認被告乙○○有以皮包砸向告訴人甲○○成傷之行為，
    要屬當然。
四、綜上所述，本件依調查所得證據尚不足以證明被告乙○○確
    有故意傷害告訴人丙○○，或對其造成丙○○受傷之行為具
    有過失，而其於掙扎反抗過程中雖致告訴人甲○○受有上開
    傷勢，然此亦係其對告訴人甲○○拉住其頭髮往前下壓此一
    不法侵害所為之正當防衛行為，復查無其他積極證據足資證
    明被告乙○○確有公訴意旨所指之傷害或過失傷害犯行，揆
    諸前揭法條及判例意旨，其犯罪尚屬不能證明，依法自應就
    被告乙○○部分諭知無罪之判決。
據上論斷，應依刑事訴訟法第299 條第1 項前段、第301 條第1
項，刑法第277 條第1 項、第41條第1 項前段，刑法施行法第1
條之1 第1 項、第2 項前段，中華民國九十六年罪犯減刑條例第
2 條第1 項第3 款、第7 條，判決如主文。
本案經檢察官吳宗光到庭執行職務。
中　　華　　民　　國　　96　　年　　11　　月　　23　　日
 　　　　　　　　 刑事第十七庭  法　官 張紹省
以上正本證明與原本無異。
如不服本判決應於送達後十日內向本院提出上訴狀。
                                書記官 周雅玲
中　　華　　民　　國　　96　　年　　11　　月　　30　　日
附錄本案論罪科刑法條全文：
中華民國刑法第277條第1項
傷害人之身體或健康者，處三年以下有期徒刑、拘役或一千元以
下罰金。
